【裁判字號】    98,易,1590
【裁判日期】    990317
【裁判案由】    詐欺
【裁判全文】
臺灣臺南地方法院刑事判決              98年度易字第1590號
公  訴  人  臺灣臺南地方法院檢察署檢察官
被      告  甲○○
上列被告因詐欺取財案件，經檢察官聲請簡易判決處刑（98年度
偵字第9554號），經本院受理後（98年度簡字第2646號），認為
不宜以簡易判決處刑，改依通常程序審理，判決如下：
    主  文
甲○○犯幫助共同詐欺取財罪，處有期徒刑參月，如易科罰金，
以新臺幣壹仟元折算壹日。
    事  實
一、甲○○雖可預見將自己之金融帳戶提供他人使用，可能幫助
    他人從事財產犯罪，仍基於幫助詐欺之不確定故意，於民國
    98年5月間，在臺南市○○○路與德興路口，將其所有之中
    華郵政股份有限公司帳號0000000-0000000號帳戶（下稱系
    爭帳號）之存摺、提款卡及密碼，提供予姓名年籍不詳自稱
    「陳先生」之成年男子（下稱「陳先生」），供詐欺集團作
    為存提款、匯款之用，而以此方式幫助詐欺集團為詐欺犯行
    。「陳先生」與其所屬之詐欺集團成員於取得上揭帳戶資料
    後，即意圖為自己不法所有之犯意聯絡，由該詐欺集團成員
    於98年5月12日前某日以電話向丙○○謊稱其帳戶遭冒用，
    需配合匯款云云，致丙○○陷於錯誤，丙○○遂於98年5月1
    2日依指示匯款新臺幣（下同）21萬元至甲○○上開系爭帳
    戶內，該詐欺集團成員為求當日可提領上開所有之詐騙款項
    ，乃於同日要求甲○○親臨郵局幫助提領16萬元，經甲○○
    配合提領後，詐欺集團成員再以提款卡將餘額5萬元亦提領
    殆盡，嗣經丙○○查證始知受騙。
二、案經台南市警察局第六分局報告台灣台南地方法院檢察署檢
    察官偵查起訴。
    理  由
壹、證據能力之有無：
    公訴人所提出之證據資料、方法及本院依職權調取中華郵政
    股份有限公司鹽埕郵局（下稱鹽埕郵局）之函覆資料、被告
    於偵查中所提出之借貸合約書、收款保證書，業經本院於99
    年3月3日公開審理之始，經評議後當庭宣示具有證據能力並
    載明於審判筆錄（見院卷98年度易字第1590號卷頁16）。
貳、本院之判斷：
  一訊據被告甲○○固不否認伊有於上開時、地，將系爭帳戶之
    存摺、提款卡、密碼等物交付予「陳先生」且有配合提領16
    萬元等事實，惟矢口否認有何幫助詐欺取財之犯行，辯稱：
    伊因缺錢，看到報紙刊登借款廣告，乃打電話與「陳先生」
    聯絡，伊係因要辦理借貸，始將系爭帳戶之存摺、提款卡、
    密碼等物交予他人，以便對方可以領取伊所存進該帳戶之利
    息，後來對方表示還可以作信貸，但必須利用其帳戶做資金
    出入動作，才會由伊配合臨櫃領款16萬元，伊當時雖覺得怪
    怪的，但伊有詢問郵局之承辦人員該筆存款有無遭止付或凍
    結之情形，經承辦人員向伊陳稱沒有問題後，且伊因需用錢
    ，所以仍予以配合，伊並無幫助詐欺取財之故意云云。
  二經查：
    (一)被告有於上開時、地，將系爭帳戶之存摺、提款卡、密碼
      等物交付予「陳先生」，及證人即被害人丙○○遭詐欺集
      團成員以被告所申辦之系爭帳號詐欺，而於上開時、地，
      匯款至系爭帳戶，且伊於98年5月12日前往鹽埕郵局提領
      16萬元後交予詐騙集團成員，詐騙集團成員再以提款卡將
      餘額5萬元提領殆盡等情，業據被告供述在卷，與證人即
      被害人丙○○分別於警詢及偵查中所為之證述，互核相符
      ，並有鹽埕郵局函暨所附之開戶資料、歷史交易明細查詢
      及證人丙○○所提供之郵政跨行匯款申請書各一份在卷可
      資佐證，是此部分之事實堪以認定。
    (二)按幫助犯之成立，係行為人主觀上具有幫助之故意，客觀
      上具有幫助之行為。詳言之，係行為人基於幫助正犯犯罪
      之意思，於行為前或實施中給正犯以精神上或物質上之助
      力，而參與犯罪構成要件以外之積極或消極行為，以助成
      正犯犯罪之實施為要件。查本件被告既已坦承將系爭帳戶
      之存摺、提款卡、密碼等物交付予他人，業如上述，而系
      爭帳戶嗣後亦供詐欺集團成員作為遂行詐欺被害人金錢之
      工具，且系爭帳戶並非詐欺取財罪之正犯所有，因而使偵
      查機關不易追查正犯，是以，被告所為提供正犯規避刑責
      之助力，在客觀上已然構成幫助行為無疑。惟被告矢口否
      認有何幫助詐欺取財犯行，並以前詞置辯，是本件之爭點
      ，在於被告行為時主觀上有無幫助之故意，亦即被告在交
      付系爭帳戶之存摺、提款卡、密碼時，是否明知其所交付
      之物，將為他人利用作為詐欺取財之工具，並有意使其發
      生（直接故意），或可預見所交付之物將作為恐嚇取財之
      工具，而仍容任該等情事發生（未必故意）。
    (三)被告雖辯稱伊將系爭帳戶之存摺、提款卡、密碼交付予陳
      先生，是要以此方式繳納利息，又伊配合領款亦係為辦理
      信貸用，不知會被利用作為詐欺取財之工具，伊沒有幫助
      詐欺取財之故意云云。惟查：
      1.茲將證人即被告之同居女友乙○○與被告分別於警詢、
        偵查及本院審理中所為之證述、供述，分別整理如下：
        (1)證人乙○○之證述：
          偵查時具結證稱：「〔為何向該處（指本案之詐欺
            集團）借款? 〕因為甲○○的信用不好，所以無法
            跟銀行借款，就直接跟錢莊借款了，我有告訴他，
            跟錢莊借錢為何要提供存簿及密碼，他告訴我，如
            果不提供，對方就無法借款及收取利息了」、「（
            甲○○為何還幫詐騙集團頜款?）因為對方表示要
            幫甲○○貸款，領款10萬元以上，需要甲○○本人
            去提領」等語（見偵查卷頁39）。
          本院審理時具結證稱：「〔被告問（我那時是否因
            缺錢看報紙借錢，你知道嗎?）〕我知道」、「我
            有問他（指被告）說為何要交出帳戶之存摺、提款
            卡及密碼，這樣會不會被騙，但是那時被告甲○○
            急著要用錢，他說對方說一定要交付帳戶之存摺、
            提款卡及密碼」、「（你有無將你覺得怪怪的，並
            告訴被告甲○○?）我告訴他說哪有借錢還要交付
            帳戶之存摺、提款卡及密碼的? 被告甲○○回答說
            『因為對方說現在警察抓很緊，那是違法的，那是
            地下錢莊，所以要繳交利息要用被告甲○○的帳戶
            ，比較沒有風險』」、「（你有無正式告訴被告吳
            坤霖說不要借那個?）有。我有跟他不要借那個，
            那怪怪的，但那時房東催房租催很緊」、「（為什
            麼你已經阻檔，被告甲○○還要借?）因為他好像
            很相信對方會把錢借給他」、「（後來被告甲○○
            有無跟你說被騙了之類?）有，約一個禮拜之後，
            他說怎麼貸款沒有下來，且錢莊的錢也要繳了，打
            電話給對方也聯絡不上了」、「（被告甲○○在全
            家將帳戶之存摺、提款卡及密碼交給對方之前，你
            有提醒過被告甲○○這可能是騙局嗎?）有」、「
            （98年5月12日甲○○親臨郵局幫助提領16萬元，
            事先你知道嗎?）知道」、「（你什麼時候知道他
            下午要去郵局領錢?）當天好像下午對方電話通知
            的。甲○○說對方要幫甲○○做金錢出入，但是錢
            要歸還給對方」、「（在全家將帳戶之存摺、提款
            卡及密碼交給對方，你有提醒被告甲○○，但是被
            告甲○○告訴你要去領錢時，你卻沒有提醒他或阻
            擋?）因為被告甲○○說對方說16萬元要讓被告吳
            坤霖的帳戶有金錢出入，但是錢要交給對方」、「
            （從郵局回來後，被告甲○○是否有跟你提到這個
            貸款可能有問題或沒問題可以下來?）沒有提到，
            他以為會貸款下來，他還蠻有自信的」、「（你現
            在回答，你覺得甲○○覺得很有自信，當時你有做
            何回應?）我說這個搞不好是在騙人的」、「（你
            知道詐騙集團會拿別人帳戶之存摺、提款卡及密碼
            去詐騙別人嗎?）有聽過說」、「（在被告甲○○
            交付帳戶之存摺、提款卡及密碼之前，你有無勸被
            告甲○○有詐騙集團這樣的事情?）我是跟他說這
            會不會被別人拿存摺去做壞事，例如做人頭」等語
            〔見院卷98年度易字第1590號頁19至23〕。
        (2)被告之供述：
          警詢時供稱：「（你為何將郵局存摺、提款卡、印
            章交給陳先生?）因我缺錢，在中華日報分類廣告
            看到1則貸款廣告，我就打電話與自稱陳先生連絡
            ，稱借款1萬元10天利息1千元，但需提供銀行或是
            郵局存摺、金融卡、印章、身分證影本給他，將所
            要還的利息匯到我本人所提供帳戶，由他們自行提
            領，避免遭警方查獲，……，並開立1萬元本票及
            先扣利息2000元」、「對方主動告知我，因我本身
            信用不好，可以幫我跟銀行辦理信貸，但需要我的
            帳戶做出入動作，屆時所貸額度不高，所欠的款項
            就從信貸扣除或是繼續繳利息，日後商量，第2次
            他主動拿1萬元借我，並要我陪同公司業務員提領
            我帳戶內16萬，說是公司幫我存入21萬要做出入，
            剩下5萬元公司會用提款卡做出入，……」等語（
            見警卷頁2至4）。
          偵查時供稱：「（為何要交帳戶資料?）對方表示
            不直接收取利息，要我直接將利息存入帳戶內，他
            們再直接自帳戶內領款，所以要我將存摺等資料交
            給他，另外我還有開立1張1萬元的本票給對方，…
            …」、「……，對方跟我表示要在我的帳戶內作進
            出資料，作為跟銀行辦理小額借款的依據，時間約
            2個禮拜，因為我的錢還沒有還給對方，存摺等資
            料也拿不回來，就想說給對方辦辦看，……」、「
            （之前有無貸款過?）92、93年間，我有跟新竹商
            銀信用貸款30萬元，利息連本金每月約還6千多元
            ，後來仍欠10餘萬元未還清」、「（你之前貸款要
            交付提款卡及密碼嗎?）不用」、「（那這次為何
            要交付?）是對方要求的」、「（那你不覺得奇怪
            嗎?）對方表示他們直接跟借款人拿利息曾經遭警
            察查獲，所以才改以存摺領款的方式」、「（有沒
            有其他陳述?）我去領16萬元時，對方表示如果郵
            局問我，我就講款項是丙○○匯款的，如果郵局沒
            有問，就要我不要回答」、「（你不覺得如此很神
            秘嗎?）是，我也覺得怪怪的」等語（見偵查卷頁
            5至7）；又於偵查時供稱：「（以前銀行借貸係信
            貸或擔保貸款?）都是信用貸款」、「（利息如何
            計算?）月繳約5千多元」、「（本件交付帳戶，你
            認為係何人借款）我認為是錢莊借錢給我的，會登
            報的一定是錢莊（庭呈借貸合約書及收款保證書正
            本2份，經檢事官檢視後，正本發還，影印附卷）」
            、「（該2份合約共書寫幾份?）僅書寫l份，正本
            我留存，對方留影本」、「（對方既是借款給你，
            為何僅留存影本?）因為我怕對方拿我的帳戶亂用
            ，所以我就書寫該2份給對方簽名的」、「（你是
            怕對方拿你的帳戶如何亂用?）例如詐騙集團用我
            的帳戶詐騙被害人匯款並領款」、「（你你書寫該
            2份書狀就可以防止對方亂用你的帳戶?）沒有辦法
            」、「（既然沒有辦法防止對方亂用，為何你還將
            帳戶交給對方?）因為我要借錢」、「（所以借款
            的人，你也認為有可能是不法?）我心中有在想，
            但對方一直跟我講不會」、「（對方如何向你表示
            要你去提領16萬元?）我借款完沒有幾天，對方表
            示銀行法有更改，如果領款10萬元以上，就需本人
            去提領，對方表示款項是老闆丙○○匯款的，要我
            將16萬元領出來交給他們的業務，所餘的5萬元，
            對方表示會以金融卡提領，做小額的出入記錄」等
            語（見偵查卷頁32至33）；又於偵查中供稱：「（
            對方為何不提供自己存簿、提款卡供你匯款即可，
            而需用你的存簿?）我有問對方，對方跟我表示他
            不須回答我這個問題」、「（據乙○○所言，她有
            勸你，詐騙集團有可能會騙取你的帳戶，為何你還
            執意將帳戶交給對方?）因為我急需用錢要借款」
            、「（你之前是否有跟銀行貸款過?）93年、94年
            間我曾跟新竹商銀信用貸款過，借了多少錢忘了，
            借款部分我已還清了」、「（之前你跟銀行貸款，
            是否有提供提款卡及密碼?）沒有」、「（這次差
            別如此大，你不覺得奇怪嗎?）我有覺得奇怪，且
            我有問對方，對方的回答如前所述」等語（見偵查
            卷頁39至40）。
          本院審理時供稱：「（你提出來的借貸合約書、收
            款保證書，有哪些是你的字跡?）內容是我寫的，
            只有乙方的簽名、蓋指印是對方的，其餘都是我的
            字跡」、「（借貸合約書寫的目的?）寫的目的是
            純粹借貸，不是賣帳戶」、「（收款保證書的目的
            ?）我確實有拿到16萬元，你們業務也拿回去了，
            我沒有拿到一毛錢」、「（你知道有人拿帳戶給詐
            騙集團去騙人的事情?）我知道有人賣帳戶及收買
            帳戶，這是我交付帳戶之前就知道的事情」、「（
            你知道有人賣帳戶的事情，你自己又只要對方簽合
            約書，如果對方不照你合約書，你要如何預防?）
            我只能一直跟郵局保持查詢這個帳戶有無問題」、
            「（你從交付當天開始是否有作何查詢動作?）沒
            有，只有對方要求我配合提款時，我有當面問郵局
            的承辦人」、「（你不是有問郵局的承辦人，你的
            帳戶有無被止付或凍結?）沒有，我只是問他這個
            帳戶有沒有問題」、「（有沒有問題，是指什麼?
            ）有沒有人被騙，錢匯到我帳戶來」等語〔見院卷
            98年度易字第1590號頁25至26〕。
      2.茲互核參酌證人乙○○之上開證述與被告之上開供述可
        知，被告在交付系爭帳戶及幫助提領16萬元時，均覺得
        怪怪的，且知悉向銀行借款不會要求交付帳戶之存摺、
        密碼及知悉對方為從事非法借款之錢莊，亦知悉犯罪集
        團會利用他人帳戶作為犯罪工具，又證人乙○○於被告
        交付系爭帳戶及幫助提領16萬元時均曾提醒被告，惟被
        告仍堅持向對方借款，是被告對於系爭帳戶有可能遭不
        法份子利用作為犯罪之工具，確實有所認識，而仍同意
        提供予不詳之人使用，堪認被告主觀上有幫助犯罪之不
        確定故意。至於被告雖有請對方簽立借貸合約書、收款
        保證書等情，惟此不足以證明被告主觀上不具有幫助犯
        罪之不確定故意，且被告亦知悉對方如不依照合約書規
        定，其亦無預防之方法，其僅能透過向郵局查詢帳戶有
        無問題來防止，惟被告於交付系爭帳戶及幫助提領16萬
        元後，即不曾有任何查詢動作，是更足以證明被告於交
        付系爭帳戶時，主觀上確實具有幫助犯罪之不確定故意
        。又被告雖於幫助提領16萬元時，曾向郵局承辦人員詢
        問系爭帳戶是否有問題，惟經證人即該郵局承辦人員戊○○於本院審理時具結證稱：「（你還記得提款這16萬
        元的人有問你說，這個帳戶有無問題呢?）沒有印象，
        忘記了」、「（你還記得提款這16萬元的人，有問你說
        這筆錢的手續來源是否正常，你回答說『沒有問題? 』
        ）我忘記了」、「（這16萬元的提款人，是否有問你『
        這個戶頭是否有遭受止付凍結嗎? 』你說『沒有』?）
        沒有印象了，因為我一個人要面對眾人」、「（如果有
        客戶問你說，提款這筆錢有無問題時，你會去查詢這筆
        錢有無問題嗎?）不一定會去查」、「（你不一定會去
        查，但是會做什麼回答?）我會說錢是由對方匯錢到你
        的戶頭，只要印章、存摺、密碼都對，說可以領」、「
        （是否只要帳戶沒有被止付凍結的話，憑存摺、印章、
        密碼就可以提款?）對」等語〔見院卷98年度易字第159
        0號頁17至18〕，依證人戊○○之上開證述，並無法證
        明被告確實有向證人戊○○詢問系爭帳號有無問題，尚
        難為被告有利之證明，是被告上開辯稱不具有幫助詐欺
        取財之不確定故意云云，洵不足採。
    (四)綜上所述，本案事證明確，被告上開幫助詐欺取財之犯行
      ，堪以認定，應予依法論科。
參、論罪科刑：
  一被告所幫助之正犯即「陳先生」及其所屬詐欺集團成員，利
    用被告所提供之系爭帳戶詐欺被害人丙○○使被害人交付金
    錢，係犯刑法第339條第1項之恐嚇取財罪。「陳先生」及其
    所屬詐欺集團成員間，有犯意之聯絡及行為之分擔，均應論
    以共同正犯。而被告所為係犯詐欺取財犯罪構成要件以外之
    行為，核被告所為，係犯刑法第30條第1項前段、第339條第
    1項詐欺取財罪之幫助犯。又被告所犯係詐欺取財罪之幫助
    犯，爰依刑法第30條第2項，按正犯之刑減輕。
  二爰審酌被告之犯罪動機、目的、手段、所生危害、犯罪後之
    態度等一切情狀，量處如主文所示之刑，並諭知如易科罰金
    之折算標準，以資懲儆。
據上論斷，應依刑事訴訟法第299條第1項前段，刑法第28條、第
339條第1項、第30條第1項前段、第2項、第41條第1項前段，刑
法施行法第1條之1，判決如主文。
本案經檢察官丁○○到庭執行職務。
中    華    民    國    99    年    3     月    17    日
                刑事第二庭  審判長 法  官  蘇義洲
                                   法  官  童來好
                                   法  官  黃瑪玲
以上正本證明與原本無異。
如不服本判決，應於本判決送達後10日內，向本院提出上訴書狀
，並應敘述具體理由。如未敘述上訴理由者，應於上訴期間屆滿
後20日內向本院補提理由書狀（均須按他造當事人之人數附繕本
）「切勿逕送上級法院」。
                                   書記官  黃玉秀
中    華    民    國    99    年    3     月    17    日
附錄法條
中華民國刑法第339條
（普通詐欺罪）
意圖為自己或第三人不法之所有，以詐術使人將本人或第三人之
物交付者，處5年以下有期徒刑、拘役或科或併科1千元以下罰金
。
以前項方法得財產上不法之利益或使第三人得之者，亦同。
前二項之未遂犯罰之。

司法院資訊處製作；財團法人民間司法改革基金會備份。
